【裁判字號】    97,交抗,19
【裁判日期】    970115
【裁判案由】    聲明異議
【裁判全文】
臺灣高等法院臺南分院交通事件裁定      97年度交抗字第19號
抗  告  人  交通部公路總局嘉義區監理所麻豆監理站
受 處 分人  甲○○
上列抗告人因受處分人違反道路交通管理處罰條例案件，不服臺
灣臺南地方法院交通法庭中華民國九十六年十一月二十六日所為
裁定（九十六年度交聲字第一○三一號），提起抗告，本院裁定
如下：
    主  文
抗告駁回。
    理  由
一、抗告意旨略以：(一)依法務部民國（下同）九十五年五月廿五
    日法律字第○九五○七○○三九三號函示，不起訴處分包括
    緩起訴處分。緩起訴處分為一種便宜不起訴處分，檢察官為
    緩起訴處分時，依刑事訴訟法第二百五十三條之二第一項規
    定，對被告所為指示及課予負擔，係一種特殊的處遇措施，
    並非刑罰。故而刑事案件經檢察官為緩起訴處分確定後，宜
    視同不起訴處分確定，得依違反行政法上義務規定裁處，此
    為行政罰法第廿六條第一項所明文。(二)又按行政罰法第廿六
    條第一項，一行為同時觸犯刑事法律及違反行政法上義務規
    定者，依刑事法律處罰之。此所謂「依刑事法律處罰之」，
    應係指罪刑法定主義及刑事法律正當程序運作完成始足當之
    。(三)綜上所述，抗告人認為緩起訴處分與上述行政罰法第廿
    六條所稱刑事處罰，仍屬有別。從而，抗告人仍得依道路交
    通管理處罰條例相關規定，裁處受處分人行政罰鍰。為此，
    提起抗告請求廢棄原裁定，另為適法裁定云云。
二、原處分意旨略以：受處分人甲○○（下稱異議人）經警製單
    舉發於九十六年七月十八日下午九時五十九分許，駕駛Ｃ五
    ─四二五二號小客車，於台三線南向北三六九公里處，因酒
    後駕車經警當場測得，其呼氣中酒精濃度高達每公升○‧五
    八毫克（MG/L）超過標準值為每公升○‧二五毫克（MG/L）
    。原處分機關即公路總局嘉義區監理所麻豆監理站（下稱原
    處分機關）乃以違規事實屬實，依道路交通管理處罰條例（
    下稱處罰條例）第三十五條第一項第一款規定，裁處異議人
    罰鍰新台幣（下同）四萬九千五百元處分等語。
三、本件受處分人聲明異議意旨略以：異議人坦承於上開時地酒
    後駕車，然本件異議人所涉酒後駕車公共危險案件，業經臺
    灣臺南地方法院檢察署，命異議人向財團法人天主教台南縣
    私立德蘭啟智中心支付三萬元，而為緩起訴處分確定，異議
    人竟又遭原處分機關裁決罰鍰四萬九千五百元，對一行為重
    複為罰鍰處罰，有違一事不二罰原則，為此聲明異議，請求
    撤銷罰鍰處分等語。
四、原裁定意旨略以：
  (一)按汽車駕駛人，駕駛汽車經測試檢定有酒精濃度超過規定標
    準之情形者，處一萬五千元以上六萬元以下罰鍰，並當場移
    置保管該汽車及吊扣其駕駛執照一年；因而肇事致人受傷者
    ，並吊扣其駕駛執照二年；致人重傷或死亡者，吊銷其駕駛
    執照，並不得再考領，道路交通管理處罰條例第三十五條第
    一項第一款定有明文；次按汽車駕駛人飲用酒類後其吐氣所
    含酒精濃度超過每公升○‧二五毫克（MG/L）者，不得駕車
    ，道路交通安全規則第一百十四條第二款定有明文。
  (二)本件異議人對於上揭酒後駕車事實，供承不諱，並有其簽收
    舉發違反道路交通管理事件通知單及臺灣高等法院被告前案
    紀錄表在卷可憑。故異議人飲用酒類後，於上開時地駕駛小
    客車，經員警測試檢定有酒精濃度超過規定標準即吐氣所含
    酒精濃度每公升○‧五八毫克事實，即堪認定。
  (三)又按九十五年二月五日生效行政罰法第二十六條第一項規定
    ：一行為同時觸犯刑事法律及違反行政法上義務規定者，依
    刑事法律處罰之。但其行為應處以其他種類行政罰或得沒入
    之物而未經法院宣告沒收者，亦得裁處之。究其立法目的，
    一行為同時觸犯刑事法律及違反行政法上義務規定時，由於
    刑罰與行政罰同屬對不法行為之制裁，而刑罰懲罰作用較強
    ，故依刑事法律處罰，即足資警惕時，實無一事二罰再處行
    政罰之必要，且刑事法律處罰，由法院依法定程序為之，較
    符合正當法律秩序，應予優先適用，但罰鍰以外之沒入或其
    他種類行政罰，因兼具維護公共秩序之作用，為達行政目的
    ，行政機關仍得併予裁處。而緩起訴處分是否屬於行政罰法
    第二十六條第一項所規定，依刑事法律處罰，還是屬於同法
    條第二項規定「不起訴處分」之一種？經查：
  1.我國關於不起訴處分與緩起訴處分規定，多見於刑事訴訟法
    ，於該法法例用語，均個別明列之，如刑事訴訟法第二百五
    十五條第一項、第二百五十九條、第二百六十條均屬之；易
    言之，在我國刑事訴訟法體例上，並無將不起訴處分一詞包
    含緩起訴處分情形。再依我國刑事訴訟法第二百五十三條之
    一規定，有關緩起訴處分，需具備：(1)犯罪嫌疑充足。(2)斟
    酌刑法第五十七條所列事項。(3)為公共利益之維護。(4)以緩
    起訴為適當者（即適當性）等要件；尚與不起訴處分要件有
    間；是倘認行政罰法第二十六條第二項規定不起訴處分，包
    含「緩起訴處分」情形，即已逾文義解釋範圍。況關於緩起
    訴處分之要件、裁量之基準，與不起訴處分相較，均多有不
    同，至多應僅得視緩起訴處分為暫緩起訴之處分，而非不起
    訴處分。另行政罰法第二十六條第二項規定既未明文包含「
    緩起訴處分」類型，而對於人民不利益規定本不得任意加以
    擴張其適用，自不宜逕認行政罰法第二十六條第二項規定，
    於經緩起訴處分情形亦有適用，始為允當，並符立法意旨。
  2.至原處分機關雖執法務部九十五年五月二十五日法律字第09
    50700393號函所稱：行政罰法第二十六條第二項所稱不起訴
    處分，包括緩起訴處分在內等語，為其裁決罰鍰依據。然基
    於前述理由，緩起訴處分與行政罰法第二十六條第二項列舉
    不起訴處分等情形，迥然有別，無從遽為比擬而為相同處置
    。另按緩起訴處分於緩起訴處分期間（即猶豫期間）僅發生
    形式確定力，若符合刑事訴訟法第二百五十三條之三第一項
    要件，檢察官仍得依職權或依告訴人聲請撤銷原處分，繼續
    偵查或起訴，且依同法條第二項規定檢察官撤銷緩起訴處分
    時，被告已履行部分，不得請求返還或賠償。而本件緩起訴
    處分期滿日係九十七年十月十四日，有台灣高等法院被告前
    案紀錄表在卷可稽。而上揭原處分機關裁決日，係九十六年
    十一月十三日，尚在緩起訴猶豫期間內，如認行政罰法第二
    十六條第二項列舉不起訴處分包括「緩起訴處分」在內，則
    緩起訴猶豫期間內，異議人已遵照檢察官命令繳交捐款緩起
    訴處分金後，又受行政裁處罰鍰，苟事後遭撤銷該緩起訴處
    分，復經檢察官提起公訴，再受法院審判施以刑罰制裁，但
    異議人已繳交之捐款緩起訴處分金，依刑事訴訟法第二百五
    十三條之三第二項規定，又已不得請求返還，恐生一事三罰
    危險，上開法務部函示見解，自難引為論據。
  3.又對於酒後駕車，同一行為經交通裁決機關裁處罰鍰及吊扣
    駕照，復經檢察官為緩起訴並命向公益團體捐款者，該捐款
    部分係為履行檢察官為緩起訴處分命令，與受刑事處罰無異
    ，自不應再受行政裁罰，法院應撤銷交通裁決機關有關罰鍰
    部分處分，並為該部分不罰諭知（臺灣高等法院臺南分院九
    十五年十一月八日南分院洋文字0950000678號函參照）。
  4.從而，緩起訴處分，並非行政罰法第二十六條第二項所稱不
    起訴處分之一種。
  (四)本件異議人飲用酒類，已達不能安全駕駛動力交通工具程度
    ，竟仍駕駛小客車上路事實，業經臺灣臺南地方法院檢察署
    檢察官以九十五年偵字第一三六七八號緩起訴處分在案，異
    議人並依命令向天主教台南縣私立德蘭啟智中心支付三萬元
    ，有臺灣臺南地方法院檢察署通知、臺灣臺南地方法院檢察
    署執行緩起訴處分命令通知書等影本在卷可按。從而，異議
    人酒後駕車行為，同時觸犯刑法及違反行政法上義務，並經
    檢察官緩起訴處分確定，依上說明，裁處罰鍰部分自無從再
    適用行政罰之必要。惟異議人所支付緩起訴處分金僅三萬元
    ，尚未達處罰條例第九十二條第三項所訂最低罰鍰基準規定
    （依違反道路交通管理事件統一裁罰基準表規定：小型車駕
    駛人違反處罰條例第三十五條第一項第一款規定，其吐氣所
    含酒精濃度超過每公升零點五五毫克以上者，應裁處最低罰
    鍰為四萬九千五百元），則依處罰條例第三十五條第八項規
    定，異議人尚須補繳不足最低罰鍰部分即一萬九千五百元，
    始為適法，原處分機關逕以異議人酒精濃度超過規定標準，
    對其裁處罰鍰超過一萬九千五百元，尚有未洽。
  (五)綜上原處分機關上開罰鍰行政裁罰，即有未洽，應由本院撤
    銷原處分其中罰鍰三萬元部分（至於原處分罰鍰一萬九千五
    百元部分仍應由異議人繳交）另諭知不罰，以資適法。至於
    原處分罰鍰一萬九千五百元部分，異議無理由，應予駁回。
五、本院經查：
  (一)按行政罰法於九十四年二月五日，經總統令制定公布，依該
    法第四十六條規定，本法自公布後一年施行，則行政罰法已
    於九十五年二月五日生效施行。茲查本件受處分人行為發生
    在九十五年七月三日，自有該法適用。又依該法第一條規定
    ：「違反行政法上義務而受罰鍰、沒入或其他種類行政罰之
    處罰時，適用本法」，可知九十五年二月五日以後，有關行
    政處罰即應適用行政罰法規定，亦即行政罰法為一般行政處
    罰之基本法，所有關於行政處罰之裁罰，應以行政罰法為基
    本準則，應無疑義。
  (二)另按行政罰法第二十六條規定：「一行為同時觸犯刑事法律
    及違反行政法上義務規定者，依刑事法律處罰之。但其行為
    應處以其他種類行政罰或得沒入之物而未經法院宣告沒收者
    ，亦得裁處之。前項行為如經不起訴處分或為無罪、免訴、
    不受理、不付審理之裁判確定者，得依違反行政法上義務規
    定裁處之」，即所謂一事不二罰原則，探究其立法目的，無
    非以一行為同時觸犯刑事法律及違反行政法上義務規定時，
    由於刑罰與行政罰同屬不法行為之制裁，而刑罰之懲罰作用
    較強，依刑事法律處罰即足資警惕，無一事二罰再處行政罰
    之必要，但罰鍰以外之沒入或其他種類行政罰，因兼具維護
    公共秩序之作用，為達行政目的，行政機關仍得併予裁處。
    次按被告所犯為死刑、無期徒刑或最輕本刑三年以上有期徒
    刑以外之罪，檢察官參酌刑法第五十七條所列事項及公共利
    益之維護，認以緩起訴為適當者，得定一年以上三年以下之
    緩起訴期間為緩起訴處分，其期間自緩起訴處分確定之日起
    算；又被告於緩起訴期間內，有刑事訴訟法第二百五十三條
    之三第一項各款情形之一者，檢察官得依職權或依告訴人之
    聲請撤銷原處分，繼續偵查或起訴。準此，被告經檢察官為
    「緩起訴」處分者，於「緩起訴」猶豫期間，其最後是否會
    被檢察官提起公訴，猶懸而未定，檢察官於期間內，可對被
    告繼續觀察，此時若被告顯無反省警惕之情或根本欠缺反省
    警惕之能力，檢察官得依職權或依告訴人聲請，將被告「緩
    起訴」處分撤銷。緩起訴處分若經撤銷，被告尚有受刑事訴
    追處罰可能，此時原處分機關若依法為行政裁決，無異將使
    受處分人有同時遭受行政處罰及刑事訴追之危險，顯與行政
    罰法第二十六條規定立法意旨相違背。又行政罰法第二十六
    條第二項規定，雖未明文包括「緩起訴處分」，而「緩起訴
    處分」確定時，被告可免於刑事訴追，與受不起訴處分效果
    相同。然緩起訴處分，為介於起訴及微罪職權不起訴間緩衝
    制度設計。其具體效力依刑事訴訟法第二百六十條規定，於
    緩起訴處分期間屆滿未經撤銷者，非有同條第一款或第二款
    情形之一，不得對於同一案件再行起訴，即學理上所稱實質
    確定力，足見在緩起訴期間內，尚無實質確定力可言（九四
    台非二一五號判例、九五台非二八四號判決參照）。是觸犯
    刑事法律之犯罪行為，符合緩起訴要件，雖經檢察官為緩起
    訴處分，然就要件言，緩起訴基本上係認被告有犯罪嫌疑，
    而暫緩起訴，並得課被告予一定負擔或指示（同法第二百五
    十三條之二第一項參照），此與不起訴處分係因犯罪嫌疑不
    足或其他原因（同法第二百五十二條、第二百五十三條），
    不得附條件或負擔，顯有不同。且檢察官依刑事訴訟法第二
    百五十三條之二第一項第四款規定為緩起訴處分，命被告向
    公益團體捐款者，被告係履行檢察官為緩起訴處分命令，此
    等命令名義上雖非刑罰，但仍是一種特殊的處遇措施，會產
    生未經裁判即生終局處理案件實質效果，性質上已係實質的
    制裁，造成被告財產減少的影響，亦即性質上自屬處分金，
    與罰金無異，可知緩起訴處分是一種刑事處罰。況行政罰法
    第二十六條第一項僅規定「依刑事法律處罰之」，並未明定
    應依刑法第三十三條、第三十四條所定主從刑罰之種類科罰
    ，檢察官命令被告捐款之金錢給付性質上既屬處分金，而為
    實質刑事制裁，自與行政罰法第二十六條第一項「依刑事法
    律處罰之」規定，尚無扞格之處。故而，上開行政罰法第二
    十六條第二項既未明列「緩起訴處分」，本不宜擴張解釋，
    且緩起訴處分之要件、效果及性質，均與不起訴處分不同，
    應屬刑事處罰之一種，自無適用行政罰法第二十六條第二項
    規定之餘地。從而，經檢察官為緩起訴處分之行為，如同時
    違反行政法上義務之規定，因已有刑事處罰，此時行政機關
    若另行依法行政裁罰，無異一罪二罰，因此參酌行政罰法第
    二十六條立法意旨，違反行政法上義務之行為，若同時亦經
    檢察官另為緩起訴處分時，行政機關應不得就同一行為，再
    為與刑罰相類罰鍰處分。
  (三)本件受處分人甲○○於九十六年七月十八日廿一時五十九分
    許，駕駛車號Ｃ五─四二五二號小客車，於台三線南向北三
    六九公里處，因酒後駕車經警當場測得，其呼氣中酒精濃度
    高達每公升○‧五八毫克（MG/L）超過標準值為每公升○‧
    二五毫克（MG/L），經警查獲等情，業據受處分人供承不諱
    ，並有其簽收舉發違反道路交通管理事件通知單及臺灣高等
    法院被告前案紀錄表在卷可憑，故受處分人甲○○酒後於上
    開時地駕駛小客車，經警測試檢定有酒精濃度超過規定標準
    即吐氣所含酒精濃度每公升○‧五八毫克事實，堪以認定。
  (四)又本件受處分人甲○○酒後駕車違規行為，業經臺南地方法
    院檢察署檢察官於九十六年九月廿七日，以九十六年偵字第
    一三六七八號緩起訴處分在案。受處分人需依命令向財團法
    人天主教台南縣私立德蘭啟智中心支付三萬元，有臺灣高等
    法院被告前案紀錄表及上開緩起訴處分命令通知書在卷可按
    （詳原審卷九、十六頁）。又本件原處分裁決日期為九十六
    年十一月十三日，然受處分人已因同一案件，經檢察官於九
    十六年九月廿七日為緩起訴處分，且本件緩起訴處分期間尚
    未屆滿（應至九十七年十月十四日始屆滿）。依上說明，行
    政罰法第二十六條第二項規定，於經緩起訴處分情形不適用
    ，則原處分機關對受處分人上開酒後駕車違規行為，逕為裁
    處罰鍰四萬九千五百元部分，即有一行為同時遭到刑事處罰
    及行政裁罰之雙重不利益，核與行政罰法第二十六條第一項
    規定意旨有違，難認允當。故原裁定將原處分關於罰鍰新台
    幣三萬元部分撤銷，並無違誤。
  (五)又違反道路交通管理處罰條例第三十五條第一項、第三項或
    第四項汽車駕駛人同時違反刑事法律者，經裁判確定處以罰
    金低於本條例第九十二條第三項所訂最低罰鍰基準規定者，
    應依本條例裁決繳納不足最低罰鍰部分；本條例罰鍰基準之
    處理細則，由交通部會同內政部定之，道路交通管理處罰條
    例第三十五條第八項、第九十二條第三項分別定有明文。又
    「違反道路交通管理事件統一裁罰基準及處理細則」第二條
    訂定「違反道路交通管理事件統一裁罰標準表」規定，駕駛
    人吐氣所含酒精濃度超過每公升○‧五五毫克以上者，小型
    車駕駛人於期限內繳納或到案聽候裁決者，處最低罰鍰新臺
    幣四萬九千五百元，並吊扣駕駛執照一年。本件受處分人甲
    ○○在刑事部分，業經檢察官為緩起訴處分，並命向財團法
    人天主教台南縣私立德蘭啟智中心捐款三萬元，顯不足最低
    罰鍰，依上規定，其行政罰罰鍰方面，應於扣除上開三萬元
    後，處以新台幣一萬九千五百元罰鍰，原審依上規定，駁回
    受處分人其餘異議（即一萬九千五百元部分），洵屬適法。
  (六)至抗告人援引法務部九十五年五月廿五日法律字第○九五○
    七○○三九三號函，認行政罰法第二十六條第二項所稱「不
    起訴處分」，包括緩起訴處分，亦即是不起訴的一種，並非
    刑罰，應無行政罰法「一事不二罰」適用云云。查原審已於
    裁定理由，詳為敘明不受其拘束理由，抗告人猶執陳詞據為
    抗告理由，自不可採。另抗告人認行政罰法第二十六條第一
    項所謂「依刑事法律處罰之」，應係指罪刑法定主義及刑事
    法律正當程序運作完成始足當之云云。然查緩起訴制度設計
    ，乃為使司法資源有效運用，填補被害人損害、有利被告或
    犯罪嫌疑人再社會化及犯罪特別預防等目的。爰參考日本起
    訴猶豫制度及德國附條件及履行期間暫不提起公訴制度，於
    本條增訂緩起訴處分制度，其適用範圍以被告所犯為死刑、
    無期徒刑或最本刑為三年以上有期徒刑以外之罪者，始有適
    用，其猶豫期間為一年以上三年以下，此觀刑事訴訟法第二
    百五十三條之一立法理由即明。故而，檢察官對於觸犯刑事
    法律之犯罪行為，於符合緩起訴要件者，為緩起訴處分，自
    當符合罪刑法定主義及刑事法律正當程序原則，抗告人認緩
    起訴制度不受上開原則拘束，顯有誤解。矧行政罰法為行政
    法中關於行政罰之總則性規定，是道路交通管理處罰條例之
    行政罰亦須遵循行政罰法規定，其子法道路交通案件處理辦
    法解釋及適用，更不得違反行政罰法之規定，併此敘明。
  (七)綜上所述，原審認原處分有關罰鍰三萬元部分，有行政罰法
    第二十六條「一事不二罰」原則之適用，裁定將原罰鍰處分
    （三萬元罰鍰部分）撤銷，並駁回受處分人關於新台幣一萬
    九千五百元所為異議。本院經核於法，並無不合。抗告人提
    起抗告，為無理由，應予駁回。
五、據上論斷，應依道路交通案件處理辦法第二十六條，刑事訴
    訟法第四百十二條，裁定如主文。
中    華    民    國    97    年    1     月    15    日
                  刑事第六庭    審判長法  官  蔡崇義
                                      法  官  杭起鶴
                                      法  官  董武全
以上正本證明與原本無異。
不得再抗告。
                                      書記官  許美惠
中    華    民    國    97    年    1     月    17    日


司法院資訊處製作；財團法人民間司法改革基金會備份。
